臺灣臺中地方法院民事判決　96年度重訴字第69號
原　　　告　壬○○
　　　　　　癸○○
上2原告共同訴訟代理人
　　　　　　陳居亮　律師
複代理人　　林雅儒　律師
被告兼辰○○之承當訴訟人
　　　　　　午○○○
被告兼卯○○之承當訴訟人
　　　　　　寅○○
上2被告共同訴訟代理人
　　　　　　林建宏　律師
複代理人　　丑○○
被　　　告　己○○
　　　　　　乙○○
　　　　　　戊○○
　　　　　　丙○○
　　　　　　辛○○
　　　　　　庚○○
　　　　　　巳○○
兼上7被告共同訴訟代理人
　　　　　　丁○○
上當事人間分割共有物事件，本院於96年7月17日言詞辯論終結
，判決如下：
    主      文
兩造所共有，坐落台中縣沙鹿鎮○○段沙鹿小段第六三地號、第
六三之一地號、第六三之二地號土地依附圖甲案所示分割：(一)第
六三地號Ｂ部分由原告壬○○、癸○○，及被告己○○、乙○○
、戊○○、辛○○、庚○○、丁○○等八人依原應有部分之比例
保持共有。(二)第六三地號Ａ部分由被告午○○○、寅○○依原應
有部分比例保持共有。(三)第六三之一地號Ｄ部分由原告壬○○、
癸○○，及被告戊○○、丙○○、辛○○、庚○○、丁○○等七
人依原應有部分之比例保持共有。(四)第六三之一地號Ｃ部分由被
告被告午○○○、寅○○依原應有部分比例保持共有。(五)第六三
之二地號Ｆ部分由原告壬○○、癸○○，及被告戊○○、辛○○
、庚○○、巳○○、丁○○等七人依原應有部分之比例保持共有
。(六)第六三之二地號Ｅ部分由被告被告午○○○、寅○○依原應
有部分比例保持共有。
訴訟費用由兩造依附表所示繼承後之應有部分比例負擔。
    事實及理由
壹、兩造之聲明：
  一、原告：(一)請准就兩造所共有，坐落台中縣沙鹿鎮○○段沙
      鹿小段第63地號、第63-1地號、第63-2地號土地為分割，
      其分割方法為如附圖甲案所示：第63地號Ｂ部分由原告
      壬○○、癸○○，及被告己○○、陳嘉、戊○○、辛○○、庚○○、丁○○等8人依原應有部分之比例保持共有
      。第63地號Ａ部分由被告午○○○、寅○○依原應有部
      分比例保持共有。第63-1地號Ｄ部分由原告壬○○、癸○○，及被告戊○○、丙○○、辛○○、庚○○、丁○○
      等7人依原應有部分之比例保持共有。第63-1地號Ｃ部
      分由被告被告午○○○、寅○○依原應有部分比例保持共
      有。第63-2地號Ｆ部分由原告壬○○、癸○○，及被告
      戊○○、辛○○、庚○○、陳憬皇、丁○○等7人依原應
      有部分之比例保持共有。第63-2地號Ｅ部分由被告被告
      午○○○、寅○○依原應有部分比例保持共有。(二)訴訟費
      用由被告負擔。
  二、被告己○○、乙○○、戊○○、丙○○、辛○○、庚○○
      、巳○○、丁○○等8人（下稱被告己○○等8人）聲明稱
      ：同意依原告之方案分割。被告午○○○、及寅○○（下
      稱被告午○○○等2人）：同意分割，其分割方案如附圖
      所示乙案所示第63-2地號、第63-1地號Ｉ部分、第63地號
      Ｇ部分由被告午○○○、寅○○依其原應有部分之比例保
      持共有；其餘第63-1地號Ｊ部分、第63地號Ｈ部分由原告
      及被告己○○等8人依其原應有部分比例保持共有。
貳、原告起訴主張：緣台中縣沙鹿鎮○○段沙鹿小段第63、第63
    -1、第63-2等三筆土地為兩造所共有，應有部分如附表所示
    （原告子○○於本件訴訟繫屬後之96年5月5日死亡，其應有
    部分分別以分割繼承之登記原因，移轉登記為被告戊○○、
    辛○○、庚○○及丁○○；卯○○、辰○○之應有部分，分
    別於96年5月15日移轉登記於被告寅○○、午○○○），卯
    ○○、辰○○（由被告寅○○、午○○○經兩造之同意承當
    訴訟）、與被告午○○○、寅○○等4人先前曾以原告等3人
    為相對人，向台中縣政府申請調處欲分割系爭3筆土地，惟
    台中縣政府於兩造協議不成立時，違法將系爭三筆土地合併
    分割，且其分割方法又顯然偏袒被告卯○○等4人，爰起訴
    請求分割，原告並願與被告己○○等8人分別就分得之土地
    繼續保持共有等語。
參、被告己○○等8人則主張：同意原告之分割方案，並願與原
    告就分割後之土地繼續保持共有。被告午○○○等2人則以
    ：系爭3筆土地均座落於台中縣沙鹿鎮○○段沙鹿小段，地
    段相同，地界相連，且使用分區均為都市計畫範圍內之第4
    種住宅用地，自得合併而為分割，且被告午○○○等2人與
    卯○○、辰○○曾向台中縣政府聲請調處，經複丈並作成附
    圖乙案所示之調處方案，該調處方案係採合併分割之方式，
    是本件應依調處之方案進行分割，被告午○○○等2人願就
    分割後之土地繼續保持共有等語，資為抗辯。
肆、經查：
  一、原告子○○於本件訴訟繫屬後之96年5月5日死亡，其繼承
      人計甲○、被告戊○○、丁○○、庚○○、及辛○○等5
      人，有甲○所提出之戶籍謄本在卷可籍，其中被告戊○○
      、丁○○、庚○○、及辛○○等4人為對造之當事人，關
      於原應承受原告子○○訴訟上地位之部分，因已無對立之
      關係而不存在，甲○聲明承受原告子○○部分之訴訟，於
      法並無不合，應予准許。又繼承開始後，原告子○○之繼
      承人甲○、被告戊○○、丁○○、庚○○、及辛○○等於
      96年8月22日就系爭3筆土地辦理分割繼承登記，原原告子
      ○○之應有部分由被告戊○○、丁○○、庚○○、及辛○○分割繼承取得，甲○則未取得原告子○○之應有部分而
      脫離分別共有之關係，業經甲○撤回起訴，附此敘明。再
      卯○○、辰○○於本件訴訟繫屬中之96年5月15日，將其
      等系爭土地之應有部分分別買賣移轉登記於被告寅○○、
      午○○○，被告寅○○、午○○○經兩造之同意，代被告
      卯○○、辰○○承當訴訟，於法亦無不合，亦附此敘明。
  二、按除因物之使用目的不能分割或契約約定有不分割之期限
      者外，共有人得隨時請求分割共有物，又分割之方法不能
      協議者，法院得因任何共有人之聲請為原物分割或變價分
      割，以原物為分配時，如共有人中，有不能按其應有部分
      受分配者，得以金錢補償之，民法第823條第1項前段、第
      824條定有明文。本件兩造共有系爭土地，其應有部分如
      附表所示，系爭3筆土地係位於台中港特定區計畫範圍內
      之第四種住宅區用地並無不得分割之限制，有原告所提出
      之土地登記謄本、地籍圖謄本及都市計畫土地使用分區證
      明書在卷可稽，且兩造就系爭土地並無不分割之協議，依
      系爭土地之使用目的亦無不能分割之情事，是原告請求分
      割系爭土地，自無不合。
  三、法院定共有物之分割方法，應斟酌當事人之聲明、共有物
      之性質、經濟效用及全體共有人之利益等公平決之。又分
      割共有物之訴，係就同一共有關係之共有物，予以分割，
      使共有人各就共有物之一部分單獨取得所有權之形成訴訟
      。故數共有物，除依其性質及其共有人與應有部分均相同
      ，並經共有人全體同意者外，尚難認其得為合併分割。而
      ：
    (一)被告午○○○等2人雖主張依附圖乙案之方式進行分割，
      但該分割方案第63-2地號土地於分割後由被告午○○○等
      2人共有，其餘第63-2地號土地之共有人則未取得該筆土
      地，該分割方案，係將第63地號、第63-1地號、第63-2地
      號土地合併而為分割；惟本件系爭3筆土地之共有人並不
      相同，各自之應有部分亦不相同，且原告壬○○、癸○○
      亦不同意合併分割，被告午○○○等2人主張應依附圖乙
      案之方式分割，即屬無據。
    (二)依本院履勘現場所見，系爭土地面臨沙鹿鎮○○路，現有
      原告壬○○、癸○○及子○○之二層加強磚造房屋（三樓
      加蓋石棉瓦），及倉庫、石棉所搭蓋之停車場、洗車場、
      木材工廠等，此有勘驗筆錄、現場略圖在卷可稽。上開地
      上物除二層加強磚造房屋外，其餘地上物之價值不高，且
      就強磚造房屋位於附圖甲案第63地號所示Ａ部分土地上部
      分，原告亦表同意拆除（本院卷第102頁）。以附圖所示
      甲案之分割方法，分割方式與系爭土地向來之方法雖不相
      符，但不致於導致地上之二層加強磚造房屋必需全部拆除
      ，對於兩造及社會經濟不致於有太大之損害。且附圖甲案
      所示Ｆ、Ｄ、Ｂ部分及Ｅ、Ｃ、Ａ部分之土地各自相鄰，
      並面臨道路，不致於形成分割後之土地與公路與適當之聯
      絡，並可促成兩造各自整體使用之效益。
    (三)再就兩造取得之面積而言，原告壬○○、癸○○與被告己○○等8人，及被告午○○○等2人分割後各自取得土地之
      面積，與其應有部分換算之面積亦大致相等。
  三、綜合上情，本院認以附圖甲案所示分割方法，於合法性、
      共有物之性質、經濟效用，及全體共有人之利益及公平性
      考量，俱屬允當，爰判決如主文第一項所示。
  四、分割共有物之訴，係合兩造之必要共同訴訟，原、被告之
      間本可互換地位，本件原告起訴雖於法有據，但被告之應
      訴實因訴訟性質所不得不然，故所為抗辯自為伸張或防衛
      權利所必要，是以本院認本件之訴訟費用應由兩造按其應
      有部分之比例分擔較為公允。爰諭知如主文第二項所示。
  五、因本案事證已臻明確，兩造其餘主張陳述及所提之證據，
      均毋庸再予審酌，附此敘明。
伍、結論：原告之訴為有理由，依民事訴訟法第80條之1，判決
    如主文。
中    華    民    國    96    年    10    月    11    日
                  民事第二庭    法  官  王  銘
正本係照原本作成。
如對本判決上訴，須於判決送達後20日內向本院提出上訴狀。
中    華    民    國    96    年    10    月    11    日
                                書記官